臺灣高等法院民事判決
109年度建上易字第32號
上  訴  人  統包家彼得國際工程有限公司   

法定代理人  張淵皓  


被 上訴 人  田佳麒  
訴訟代理人  陳潼彬律師
上列當事人間請求損害賠償事件，上訴人對於中華民國109年8月
7日臺灣臺北地方法院107年度建字第348號第一審判決提起上訴 
，本院於110年1月13日言詞辯論終結，判決如下：
    主  文
上訴駁回。
第二審訴訟費用由上訴人負擔。　　
    事實及理由
一、被上訴人主張：伊因所有之臺北市○○區○○路0段00巷00號5樓房屋（下稱系爭房屋）牆壁出現滲漏水情形，委請上訴人進行屋頂防水工程（下稱系爭防水工程），約定工程總價為新臺幣（下同）28萬5,000元，上訴人並保證施作後系爭房屋將不再漏水，嗣於民國106年7月10日至16日施工期間，上訴人向伊表示可能因管線老舊導致系爭房屋滲水，伊聽從上訴人建議，將原先排水管線封閉，另牽引明管至牆面（下稱系爭排水管線工程），伊就此再支付1萬8,000元工程款。惟因上訴人施作之上開工程存有瑕疵，伊於106年7月30日自外地返家後，發現系爭房屋包含前後陽台、主臥室牆面、廚房、餐廳等處竟再度滲水，多次通知上訴人修補均未獲改善，嗣於107年2月間再發現施工牆面龜裂，伊通知上訴人前來修繕遭拒，即於107年7月25日寄發台北中崙郵局第1473號存證信函（下稱系爭存證信函）予上訴人為解除契約之意思表示，上訴人於翌日收受，則上訴人受領伊給付之30萬3,000元即無法律上原因存在，應回復原狀，將款項返還予伊。爰依民法第259條第1款、第179條規定，求為命：上訴人應給付30萬3,000元及自107年8月2日起至清償日止，按年息百分之五計算利息之判決。【原審判決駁回被上訴人其餘請求，及駁回上訴人反訴部分，未據被上訴人、上訴人聲明不服，不在本院審理範圍內】
二、上訴人則以：伊承攬之範圍僅有屋頂內緣防水施工，並以試
    水5日為完工標準，房屋外緣若有缺漏非伊之責任；系爭防
    水工程完工後試水並無漏水之情形，伊之施工並無瑕疵等語
    ，資為抗辯。
三、原審就此部分為上訴人敗訴之判決，上訴人不服，提起上訴
    ，上訴聲明：㈠原判決命上訴人給付部分，及該部分假執行
    之宣告，暨訴訟費用之裁判均廢棄。㈡上開廢棄部分，被上
    訴人在第一審之訴及假執行之聲請均駁回。被上訴人答辯聲
    明：上訴駁回。
四、兩造不爭執事項：（原審卷第430頁、本院卷第85、119至12
    1頁）
  ㈠被上訴人為修繕系爭房屋漏水情形，委請上訴人於106年6月2
    6日提出估價單報價，報價金額為28萬5,000元，經被上訴人
    同意後，兩造就系爭防水工程成立承攬契約；上訴人於106
    年7月10日開始施作系爭防水工程，於106年7月16日施作完
    成。
  ㈡被上訴人另委由上訴人施作系爭排水管線工程，工程款為1萬
    8,000元，上訴人亦已施作完畢。
  ㈢被上訴人已給付系爭防水工程、系爭排水管線工程工程款各2
    8萬5,000元、1萬8,000元，合計30萬3,000元予上訴人。
  ㈣被上訴人於107年2月間發現施工牆面龜裂，通知上訴人修復
    ，嗣於107年7月25日寄發系爭存證信函向上訴人為解除契約
    之意思表示，經上訴人於107年7月26日收受。
五、被上訴人主張上訴人施作系爭防水工程、系爭排水管線工程
    有瑕疵，經伊定期催告修補後未為修補，伊解除契約後，上
    訴人應依民法第259條第1款、179條規定返還30萬3,000元本
    息等情，為上訴人所否認，並以前詞置辯。經查：
  ㈠按工作有瑕疵者，定作人得定相當期限，請求承攬人修補之
    。承攬人不於前條第1項所定期限內修補瑕疵，或依前條第3
    項之規定拒絕修補或其瑕疵不能修補者，定作人得解除契約
    或請求減少報酬。但瑕疵非重要，或所承攬之工作為建築物
    或其他土地上之工作物者，定作人不得解除契約。民法第49
    3條第1項、第494條分別定有明文。另按契約解除時，當事
    人雙方回復原狀之義務，除法律另有規定或契約另有訂定外
    ，由他方所受領之給付物，應返還之。無法律上之原因而受
    利益，致他人受損害者，應返還其利益。雖有法律上之原因
    ，而其後已不存在者，亦同。民法第259條第1款、第179條
    亦分別規定甚明。
  ㈡被上訴人主張系爭防水工程之施作存有瑕疵乙節，除提出漏
    水照片為證外（原審卷第29至45、49至51、185至191、199
    至215頁），經原審囑託臺灣省土木技師公會（下稱鑑定單
    位）鑑定，鑑定單位會同兩造於系爭房屋現場確認現況，並
    以水分計量表測試含水率後，認定系爭房屋確有前後陽台、
    主臥室、廚房、餐廳天花板嚴重滲水之瑕疵，且瑕疵發生之
    詳細原因，主要係鑑定標的物防水層失效，導致雨水經由平
    頂裂縫處滲入；而上訴人於其工程施工程序中「⒈地坪舊有
    防水層及水泥覆蓋層刨除至原有RC」之階段，未檢視屋頂裂
    縫等瑕疵，將該裂縫以環氧樹酯（Epoxy）灌注工法予以補
    實，阻擋滲水路徑，避免水分經由該裂縫侵入混凝土，後再
    施作防水工法，系爭房屋瑕疵應為施工不周所致等情，此有
    鑑定單位於108年9月12日出具之（108）省土技字第5111號
    鑑定報告書（下稱系爭鑑定報告）在卷可證（置於卷外，以
    上見系爭鑑定報告第3至5頁）。堪認上訴人所施作之系爭防
    水工程確實施工不周，無法達到通常防水之效用而存有重大
    瑕疵。
  ㈢上訴人固抗辯系爭防水工程已通過試水一定天數並經被上訴
    人給付尾款完畢，足認並無瑕疵云云。惟縱認於系爭防水工
    程施作完畢後，曾進行上訴人提出報價單上所記載之「試水
    5天」之測試（原審卷第27頁），然系爭防水工程存有上開
    施作上之缺失業經鑑定單位鑑定如上，於試水期間並未漏水
    ，僅代表工程瑕疵及其所生之損害於試水期間尚未顯現，不
    足以證明施工無瑕疵。上訴人另抗辯系爭房屋漏水情形可能
    係大雨、颱風、地震、天災或使用等因素造成云云，惟就此
    並未舉證以實其說，亦無可採。另上訴人抗辯其係承攬防水
    工程，而非抓漏工程，平頂處並非其施作之範圍，其施工並
    無瑕疵云云。然依鑑定單位108年12月19日（108）省土技字
    第6995號函（下稱系爭6995號函）說明二記載：「依行政院
    公共工程委員會訂定國內施工規範/綱要規範平台分類一般『
    防水工程』應為『07隔熱及防潮』、其中1.2款工作範圍之1.2.
    1目『依據契約及設計圖示之規定，凡使用於地面層混凝土地
    坪、地下室基礎底版下、結構體外牆與外牆面材之間或其他
    指定必須作[塗液類][水泥基類][膜層類]防潮處理均屬之。
    』1.2.2目『如無特殊規定時，其工作內容應包括但不限於施
    工前、後之清理、防潮系統本體、[上、下層覆蓋之混凝土
    保護層]及其附屬配件等』。且於1.6款品質保證之1.6.2目『
    保證承作防潮系統之施工廠商須配合承包商向業主保證，該
    系統依循製造廠商之規定舖設完成，自竣工驗收日起算[5]
    （合約規定年限）年內，承包商（含施工及製造廠商）須無
    償負責修護保固期間的滲漏。』本件被告（即上訴人）稱其
    所承攬者為防水工程，而非抓漏工程，而認其施作範圍無瑕
    疵，顯係與規範內容不符」等內容（原審卷第395頁）；參
    以被上訴人本即係因系爭房屋有滲漏水問題始委請上訴人施
    作系爭防水工程、系爭排水管工程，兩造所認知上訴人施作
    工程之目的應達到使系爭房屋不再滲漏水之結果，上訴人未
    檢視屋頂裂縫進行補實以阻擋水分自裂縫侵入混凝土，致無
    法完全達到防止漏水之目的，此施工瑕疵與屋頂、平頂、外
    牆本身是否為上訴人所施作乙節，並無關聯。是上訴人上開
    所辯，均不足採。至於上訴人雖聲請再進行試水之補充鑑定
    ，惟鑑定單位會勘時，業經鑑定人當場確認防水層下方有澎
    共情形，且經儀器檢測顯示含水率偏高，有潮濕現象，認毋
    須於好天氣時，再次測試試水之必要等情，有系爭6995號函
    在卷可參（原審卷第395、397頁），且依卷內事證已足證上
    訴人施作之系爭防水工程存有瑕疵，本院認實無再於晴天進
    行試水之必要。
  ㈣又被上訴人於系爭防水工程、系爭排水管工程施作完畢後，
    自106年9月間至107年2月間陸續發現系爭房屋有漏水之情形
    ，即不斷通知上訴人修繕，上訴人每每允諾於一定期間內修
    繕後，系爭房屋之滲漏水仍未解決，直至107年7月間被上訴
    人再次告知上訴人系爭房屋仍有漏水情形，上訴人以LINE通
    訊軟體回覆：「我建議如果只有強風大雨來才會漏那可能是
    牆面或其他鐵皮接縫結構隙縫漏水建議要自己去找專業的打
    針抓漏修補去幫你們處理了！老房子的問題本身很多很複雜
    ！竟我們防水工程只有做到放水測試的階段！如果放水不會
    漏就是不會漏了喔！」等語，表明漏水與之施工無關等情，
    有被上訴人所提出兩造LINE通訊紀錄截圖可證（原審卷第53
    、75至83頁、本院卷第81、89至113、165至187頁）。堪認
    被上訴人針對上訴人施作之瑕疵，確已定相當期間催告上訴
    人修補，惟上訴人未能於相當期限內修繕完成，最終拒絕修
    補，則被上訴人依民法第494條規定，以系爭存證信函（原
    審卷第63至73頁）解除兩造間之承攬契約，自屬有據。又系
    爭防水工程與系爭排水管線工程均屬被上訴人為解決系爭房
    屋滲漏水問題委由上訴人承攬工程之一部，理應整體觀之不
    應分別看待，於系爭防水工程存有上開施作瑕疵之前提下，
    系爭排水管線工程仍無法達成防水之目的，無論系爭排水管
    線工程本身是否存有瑕疵，被上訴人均得一併解除此部分承
    攬契約。
  ㈤又被上訴人並未主張其係於106年7月16日系爭防水工程、系
    爭排水管線工程施工完畢後當日立即發現系爭房屋仍繼續有
    滲漏水情形，且被上訴人解約之意思表示係於107年7月26日
    到達上訴人，如同前述。故上訴人自106年7月16日起算被上
    訴人得行使解約權之時效期間，並抗辯被上訴人於107年8月
    24日始提起本件訴訟，其解約權已罹於時效云云（本院卷第
    85頁），亦無可採。
  ㈥從而，在被上訴人解除系爭防水工程及系爭排水管線工程之 
    後，上訴人應負回復原狀之義務，其受領被上訴人交付之工
    程款30萬3,000元亦無法律上原因存在，故被上訴人依民法
    第259條第1款、第179條規定請求上訴人返還30萬3,000元，
    自有理由。又按契約解除時，當事人雙方回復原狀之義務，
    除法律另有規定或契約另有訂定外，受領之給付為金錢者，
    應附加自受領時起之利息償還之，民法第259條第2款定有明
    文。應付利息之債務，其利率未經約定，亦無法律可據者，
    週年利率為百分之五，同法第203條亦有規定。則被上訴人
    依法本得併請求上訴人給付自受領工程款時起按年息百分之
    五計算之利息，被上訴人現僅請求自107年8月2日起至清償
    日止之法定遲延利息，自應准許。
六、綜上所述，被上訴人依民法第259條第1款、第179條等規定
    ，請求上訴人給付30萬3,000元，及自107年8月2日起至清償
    日止，按年息百分之五計算之利息，自屬正當，應予准許。
    原審就此部分為上訴人敗訴之判決，並無不合，上訴論旨指
    摘原判決此部分不當，求予廢棄改判，為無理由，應駁回其
    上訴。
七、本件事證已臻明確，兩造其餘之攻擊或防禦方法及所用之證
    據，經本院斟酌後，認為均不足以影響本判決之結果，爰不
    逐一論列，附此敘明。
八、據上論結，本件上訴為無理由，依民事訴訟法第449條第1項
    、第78條，判決如主文。
中　　華　　民　　國　　110 　年　　2 　　月　　3 　　日
                  工程法庭
                      審判長法  官  陳容正
                            法  官  紀文惠
                            法  官  劉素如
正本係照原本作成。
不得上訴。
中　　華　　民　　國　　110 　年　　2 　　月　　3 　　日

　　　　　　　　　　　　　　書記官  林宗勳